ACORDAO-COMPLETO-2340051

ACÓRDÃO 4531/2019 ATA 20/2019 - PRIMEIRA CÂMARA

VISTOS, relatados e discutidos estes autos em que se analisa ato de concessão de pensão civil,
ACORDAM os Ministros do Tribunal de Contas da União, reunidos em sessão da Primeira Câmara, ante as razões expostas pelo Relator e com fundamento nos artigos 71, III, da Constituição Federal de 1988; 1º, V, e 39, II, da Lei 8.443/1992; 1º, VIII, 259, II, 260, § 1º, e 262, § 2º, do Regimento Interno do Tribunal de Contas da União, em:
9.1. considerar ilegal o ato de concessão da pensão civil instituída pelo ex-servidor Luiz Carlos dos Santos Silva, negando-lhe registro;
9.2. dispensar o ressarcimento das quantias indevidamente recebidas, presumida a boa-fé, consoante o disposto no Enunciado 106 da Súmula de Jurisprudência do TCU;
9.3. determinar à Superintendência Estadual da Funasa no Estado do Rio de Janeiro que, nos termos dos art. 262, caput, do Regimento Interno do TCU, 8º, caput, da Resolução - TCU 206/2007, e 19, caput, da Instrução Normativa - TCU 78/2018:
9.3.1. abstenha-se de realizar pagamentos decorrentes do ato de concessão considerado ilegal, no prazo de 15 (quinze) dias, contado a partir da ciência dessa deliberação, sujeitando-se a autoridade administrativa omissa à responsabilidade solidária;
9.3.2. comunique às beneficiárias Terezinha de Jesus Vitor da Silva e Arlete Wilson dos Santos acerca do teor deste Acórdão, alertando-as de que o efeito suspensivo proveniente da interposição de eventuais recursos junto ao TCU não as eximirá da devolução dos valores percebidos indevidamente após sua notificação, caso os recursos não sejam providos;
9.3.3. proceda à reversão das cotas-partes percebidas pelas beneficiárias Terezinha de Jesus Vitor da Silva e Arlete Wilson dos Santos em favor da beneficiária Elani dos Santos Silva;
9.3.4. emita novo ato de concessão, escoimado da irregularidade apontada, consoante o disposto no § 2º do art. 262 do Regimento Interno do TCU, disponibilizando o referido ato no e-Pessoal para apreciação desta Corte; e
9.3.5. encaminhe ao Tribunal os comprovantes de que as interessadas tomaram ciência do inteiro teor desta deliberação.

Ato de concessão de Pensão Civil,

Primeira Câmara

Superintendência Estadual da Funasa No Estado do Rio de Janeiro.

3. Interessados/Responsáveis:
3.1. Interessados: Terezinha de Jesus Vitor da Silva (XXX.664.617-XX); Vinicius Vitor dos Santos Silva (XXX.029.067-XX).

13.1. Ministros presentes: Benjamin Zymler (na Presidência), Walton Alencar Rodrigues (Relator), Bruno Dantas e Vital do Rêgo.

WALTON ALENCAR RODRIGUES

Adoto, como Relatório, a instrução do Auditor (peça 10) , que contou com a anuência do Diretor (peça 11) e do Ministério Público junto ao TCU (peça 12) :
“INTRODUÇÃO
1.	Trata-se do exame de ato de concessão de pensão civil instituída por ex-servidor da Superintendência Estadual da Funasa no Estado do Rio de Janeiro, ato esse submetido, para fins de registro, à apreciação do Tribunal de Contas da União (TCU) , de acordo com o art. 71, inciso III, da Constituição Federal. O ato foi cadastrado e disponibilizado ao TCU por intermédio do Sistema de Apreciação e Registro de Atos de Admissão e Concessões (Sisac) , na forma dos arts. 2o e 4o da Instrução Normativa-TCU 78/2018.
HISTÓRICO
2.	O ato de concessão incluído neste processo cuida da pensão civil instituída pelo ex-servidor Luiz Carlos dos Santos Silva (CPF: XXX.359.917-XX) , falecido em 4/8/1997. A pensão em comento tem atualmente como beneficiárias Arlete Wilson dos Santos (CPF: XXX.628.207-XX) e Terezinha de Jesus Vitor da Silva (CPF: XXX.664.617-XX) , ambas habilitadas na condição de companheira do ex-servidor, e Elani dos Santos Silva (CPF: XXX.700.587-XX) , viúva do ex-servidor. O beneficiário Vinícius Vitor dos Santos Silva (CPF: XXX.029.067-XX) , filho do ex-servidor, foi excluído em 6/8/2005, por haver atingido a maioridade.
3.	O Controle Interno emitiu parecer pela ilegalidade da concessão, apresentado a seguinte justificativa: “Em face do falecimento do servidor LUIZ CARLOS DOS SANTOS SILVA foram cadastradas como beneficiárias, além da esposa, ELAINE DOS SANTOS SILVA, as companheiras TEREZINHA DE JESUS VITOR DA SILVA e ARLETE WILSON DOS SANTOS. Assim, a presente concessão, na forma em que foi apresentada, deve ser considerada ilegal, pois não se admite a divisão do benefício entre duas companheiras, por não ser juridicamente possível a existência de duas uniões estáveis simultâneas para o mesmo servidor. ”
4.	Esta Unidade Técnica oportunizou a oitiva das interessadas (peça 2) , as quais foram regularmente notificadas (peça 6, p. 6, 36 e 37) e se manifestaram nos autos conforme discorrer-se-á adiante.
EXAME TÉCNICO
5.	No tocante à habilitação concomitante de viúva e de duas companheiras, cabe reportar, ab initio, que tal situação não encontra amparo no ordenamento jurídico pátrio ou na jurisprudência desta Corte de Contas. A propósito, essa matéria já foi detidamente tratada pelo Ministro Walton Alencar Rodrigues, no voto condutor do Acórdão 528/2013-TCU-Primeira Câmara, em que este Tribunal de Contas deliberou pela impossibilidade do benefício, conforme excerto a seguir transcrito:
“Sobre a designação simultânea de (...) e (...) recai eiva insuperável de ilegalidade do ato concessório, pois ambas as interessadas concorrem ao benefício previdenciário na condição de companheira a que alude o artigo 217, inciso I, alínea ‘c’, da Lei nº 8.112/1990, não encontrando, assim, respaldo no ordenamento jurídico brasileiro e na jurisprudência.
Com o advento da Constituição de 1988, mediante seu art. 226, § 3º, a união estável entre homem e mulher granjeou o status de entidade familiar, in verbis:
‘Para efeito de proteção do Estado, é reconhecida a união estável entre homem e mulher como entidade familiar, devendo a lei facilitar sua conversão em casamento’.
Tal dispositivo constituiu notável evolução em relação à lei civil de 1916, que ignorava a ‘família ilegítima’, não a reconhecendo como situação de fato digna de amparo.
A primeira regulamentação do art. 226, § 3º, da Constituição, constante da Lei nº 8.971/1994, definiu como companheiros o homem e a mulher que mantivessem união comprovada, na qualidade de solteiros, separados judicialmente, divorciados ou viúvos, por mais de cinco anos, ou com prole.
A Lei nº 9.278/1996 modificou esse conceito, deixando de mencionar os requisitos de estado civil, tempo mínimo de convivência e existência de prole. Preceitua seu art. 1º que ‘É reconhecida como entidade familiar a convivência duradoura, pública e contínua, de um homem e uma mulher, estabelecida com objetivo de constituição de família’.
No novo Código Civil brasileiro, a união estável como entidade familiar foi abrigada no livro do Direito de Família. Nos termos do art. 1.723, ‘É reconhecida como entidade familiar a união estável entre o homem e a mulher, configurada na convivência pública, contínua e duradoura e estabelecida com o objetivo de constituição de família’.
O novel diploma civil foi além ao distinguir a união estável do concubinato disposto no artigo 1.727 do Código Civil. O referido Codice Civile define o concubinato como uma relação não eventual com impedimento de casamento. O concubinato é, nesta linha de pensamento, situação diferente de casamento ou união estável, em que um dos membros já possui um relacionamento conjugal com outra pessoa, praticando os concubinos um ato de traição conjugal.
O Regime Jurídico dos Servidores Civis da União, instituído pela Lei nº 8.112/1990, antecipou-se à regulamentação da norma constitucional - cuja necessidade era controvertida - e incluiu no rol dos beneficiários de pensão vitalícia, por morte de servidor público, ‘o companheiro ou companheira designado que comprove união estável como entidade familiar’ (art. 217, inciso I, alínea ‘c’) .
Conforme se verifica naquela norma, a designação de companheira ou companheiro, por si só, não é suficiente para o reconhecimento da entidade familiar, sendo por vezes até prescindível, conforme há tempo tem se manifestado esta Corte, a exemplo da Decisão nº 392/1992-TCU-1ª Câmara, em diapasão com a unânime doutrina e com as elaborações pretorianas, ex vi dos entendimentos da 5ª e 6ª Turmas do STJ:
‘A companheira tem direito à pensão por morte do servidor público, desde que comprovada a união estável, bem como a dependência econômica, sendo prescindível a designação prévia. ’
Para efeito da proteção do Estado, consistente na outorga de pensão vitalícia, essencial é a comprovação da união estável, contínua e duradoura, da relação more uxorio, ou seja, como se marido e mulher fossem os companheiros.
Este Tribunal tem-se manifestado no sentido da imprescindibilidade da produção de provas convincentes da existência do companheirismo na data do óbito do instituidor da pensão, sendo certo que mesmo a justificação judicial apenas é admissível quando corroborada com documentação subsidiária, não valendo a homologação, por si só, para reconhecimento por esta Corte dos fatos justificados (TC 029.298/1969, sessão de 1º/7/1971; Decisão nº 88/1995-TCU-2ª Câmara; Decisão nº 700/1997-TCU-Plenário) .
Outro ponto merece destaque. Dispondo a aludida norma do art. 226, § 3º, da Constituição que a lei facilitará a conversão da união estável em casamento, tenho por incontroverso que a Lei Maior não amparou o concubinato, seja este adulterino, incestuoso ou desleal (existência de outro concubinato) , conforme a útil classificação de Álvaro Villaça Azevedo (Revista Literária de Direito, nº 11, p. 19) .
Tal conclusão decorre do impedimento jurídico de contrair-se duplo matrimônio, conforme prescreveu o legislador civil de 1916 (‘Art. 183. Não podem casar: (...) VI - as pessoas casadas’) , mantido o mesmo óbice no novo Código Civil (art. 1.521, inciso VI) . Assim, como o duplo concubinato não pode evoluir para duplo casamento, não se encontra protegido pela norma constitucional e pela legislação que a regulamenta.
A entidade familiar proveniente da união estável deve ser considerada como realidade jurídica, e não apenas como fato social. Decerto que a união estável não se equipara ao casamento. Todavia, na proficiente lição de Caio Mário da Silva Pereira: ‘o que importa é ser a união duradoura, inspirada no elemento anímico, a gerar a convicção de que pode marchar para a relação matrimonial’ (Instituições de Direito Civil, 12ª ed., 2002, p. 45) .
Outros embaraços podem surgir das equiparações legais do companheiro ao cônjuge, caso ocorram concubinatos simultâneos. Poderão ambas as concubinas ser instituídas beneficiárias do seguro de pessoas (CC, art. 793) ? Como ficam as alianças aos parentes do outro pelo vínculo de afinidade (CC, art. 1.595) ? Ambas terão o dever de alimentar os parentes a que se aliaram (CC, art. 1.694) ? Perante qual se observará o dever de lealdade (CC, art. 1.724) ? Com qual dos conviventes efetivar-se-á a norma que possibilita a conversão da união estável em casamento (CC, art. 1.726) ? Qual das concubinas exercerá a curatela do parceiro interdito (CC, art. 1.775) ? Na participação da sucessão hereditária, como distinguir os bens adquiridos onerosamente na vigência desta ou daquela união estável (CC, art. 1.790) ? Qual administrará a herança do companheiro que com ambas convivia ao tempo da abertura da sucessão (CC, art. 1.797, inciso I) ? Qual, na falta de cônjuge, sucederá na legítima deixada pelo companheiro premorto (CC, art. 1.844) ?
Ante a simultaneidade de concubinatos, este Tribunal determinou a desconstituição de atos que concediam quotas-partes da pensão a duas companheiras do instituidor, com redução da quota-parte da única filha deste, que, assim, passou a auferir o benefício integralmente (Decisão nº 194/1992-TCU-2ª Câmara) .
Com efeito, o concubinato não enseja união estável, visto que a leitura lógico-sistemática das normas regentes impõe que os companheiros sejam solteiros, separados judicialmente ou de fato, como têm admitido os Tribunais, divorciados ou viúvos e, ainda, não estar sob relação concubinária para fins de união estável.
Nesse sentido, leciona Maria Helena Diniz que a proteção do Estado alcança o antigo conceito de concubinato puro, hoje, união estável. Com maestria, esclarece que a esta ‘será pura (CC, arts. 1.723 a 1.726) se se apresentar como uma união duradoura, sem casamento civil, entre homem e mulher livres e desimpedidos, isto é, não comprometidos por deveres matrimoniais ou por ligação concubinária’ (Curso de Direito Civil Brasileiro. 18ª ed., 2002, p. 330) . “
6.	Outrossim, cabe ainda registrar que o entendimento desta Corte, consolidado no Acórdão 1348/2010-TCU-Plenário, tem caminhado no sentido de que, ao apreciar a habilitação concomitante de viúva e uma companheira, deve-se considerar as especificidades de cada caso em concreto, tendo em conta o princípio da verdade material e considerando o conjunto probatório da existência de vida em comum. (Precedente: Acórdão 3072/2015-TCU-Segunda Câmara) .
7.	Cabe mencionar que em recente julgado a Primeira Turma do Supremo Tribunal Federal- STF decidiu que é possível o reconhecimento de união estável de pessoa casada que esteja comprovadamente separada judicialmente ou de fato, para fins de concessão de pensão por morte, sem necessidade de decisão judicial neste sentido. A decisão se deu no Mandado de Segurança (MS) 33008, no qual a Turma restabeleceu a pensão, em concorrência com a viúva, à companheira de um servidor da Universidade Federal do Estado do Rio de Janeiro (Unirio) que, embora formalmente casado, vivia em união estável há mais de nove anos.
8.	Assim, ainda que se admita a habilitação concomitante de viúva e companheira mesmo sem amparo em provimento judicial, tal entendimento não abarca a habilitação de viúva e duas companheiras.
9.	A habilitação de beneficiária na condição de companheira está condicionada à demonstração inequívoca de união estável com o instituidor da pensão na data do óbito deste. Assim, não sendo possível reconhecer a união estável entre um homem e duas mulheres simultaneamente, em razão da própria natureza do instituto, há que se concluir pela impossibilidade de rateio do benefício previdenciário entre duas beneficiárias habilitadas na condição de companheira de ex-servidor. Nesse sentido é a jurisprudência majoritária desta Corte, a exemplo, dentre outros, dos Acórdãos da Primeira Câmara 3.757/2010, 2.822/2008 e 2.174/2007 e dos Acórdãos da Segunda Câmara 4.226/2014 e 4.794/2013.
10.	Situação distinta desta, e que encontra guarida na jurisprudência desta Corte, é a habilitação concomitante de companheira e de ex-companheira pensionada. No entanto, não é essa a hipótese que se verifica no ato de concessão constante deste processo. Ademais, para que pudesse prosperar a habilitação concomitante de viúva e uma companheira, teria de ser demonstrado nos autos, de modo inequívoco, que o ex-servidor estava separado de fato da viúva e mantinha união estável com sua companheira à época de seu óbito.
11.	Para melhor entendimento, cabe trazer à colação excertos de alguns julgados desta Corte acerca desse tema:
Acórdão 3079/2017-TCU-Segunda Câmara
Sumário
PENSÃO CIVIL. CONCESSÃO A DUAS COMPANHEIRAS. IMPOSSIBILIDADE. NÃO SUSTAÇÃO DO PAGAMENTO DE UM DOS BENEFÍCIOS EM RAZÃO DE PROVIMENTO JUDICIAL. ILEGALIDADE. RECUSA DE REGISTRO. RELATÓRIO
Acórdão 4226/2014-TCU-Segunda Câmara
Sumário:
PENSÃO CIVIL. LEGALIDADE E REGISTRO DE ALGUNS ATOS. ILEGALIDADE DE OUTRO EM RAZÃO DA IMPOSSIBLIDADE DE CONCEDER PENSÃO A DUAS COMPANHEIRAS DO MESMO INSTITUIDOR, EM RAZÃO DA IMPOSSIBILIDADE DE COMPROVAR UNIÃO ESTÁVEL DE AMBAS. NEGATIVA DE REGISTRO. DETERMINAÇÕES
Acórdão 1174/2014-TCU-Primeira Câmara
Sumário:
PENSÃO CIVIL. CONCORRÊNCIA DE DUAS SUPOSTAS COMPANHEIRAS AO BENEFÍCIO PENSIONAL. AUSÊNCIA DE FUNDAMENTO CONSTITUCIONAL E LEGAL PARA A CONCESSÃO. NÃO COMPROVAÇÃO DE UNIÃO ESTÁVEL E DEPENDÊNCIA ECONÔMICA. ILEGALIDADE. DETERMINAÇÕES
Acórdão 3961/2015-TCU-Primeira Câmara
Sumário:
PEDIDO DE REEXAME. PENSÃO CIVIL. DUAS COMPANHEIRAS. CONHECIMENTO. SITUAÇÃO FÁTICA QUE DESCARACTERIZA A EXISTÊNCIA DE UNIÃO ESTÁVEL. NEGATIVA DE PROVIMENTO. CIÊNCIA. 
Acórdão 5761/2015-TCU-Primeira Câmara
Sumário:
PESSOAL. PENSÃO CIVIL. EMBARGOS DE DECLARAÇÃO EM PEDIDO DE REEXAME. CONHECIMENTO. DECISÃO EMBARGADA QUE NEGOU PROVIMENTO A PEDIDO DE REEXAME INTERPOSTO CONTRA DELIBERAÇÃO QUE CONSIDEROU ILEGAL A CONCESSÃO DE PENSÃO CIVIL RATEADA ENTRE DUAS COMPANHEIRAS. AUSÊNCIA DE OMISSÃO, CONTRADIÇÃO OU OBSCURIDADE. EMBARGOS REJEITADOS. CIÊNCIA. 
Acórdão 4794/2013-TCU-Segunda Câmara
Sumário:
PESSOAL. PENSÕES CIVIS. CONCESSÃO EM FAVOR DE PESSOA DESIGNADA. CONCESSÃO SIMULTÂNEA A DUAS COMPANHEIRAS. SENTENÇA JUDICIAL TRANSITADA EM JULGADO E OUTRA REFORMADA, MAS AINDA NÃO TRANSITADA EM JULGADO. ILEGALIDADE DOS ATOS. NEGATIVA DE REGISTRO. AUSÊNCIA DE DETERMINAÇÃO DE SUSTAÇÃO DOS PAGAMENTOS.
12.	Feitas essas considerações quanto ao entendimento do TCU acerca da habilitação concomitante de viúva e duas companheiras, passar-se-á ao exame específico do caso aqui examinado, que cuida da habilitação das beneficiárias Arlete Wilson dos Santos (CPF: XXX.628.207-XX) e Terezinha de Jesus Vitor da Silva (CPF: XXX.664.617-XX) , ambas habilitadas na condição de companheira do ex-servidor, e Elani dos Santos Silva (CPF: XXX.700.587-XX) , viúva do ex-servidor.
13.	Esta Unidade Técnica garantiu às interessadas o exercício do contraditório e da ampla defesa (peça 2) . A beneficiária Elani dos Santos Silva, viúva do ex-servidor, encaminhou resposta à oitiva, conforme documentação acostada à peça 5. A certidão de casamento da interessada com o ex-servidor consta da peça 5, página 15. Em seu arrazoado, a interessada sustentou que em momento algum as beneficiárias habilitadas na condição de companheira provaram a convivência estável com o instituidor da pensão, e pugnou pelo recebimento do valor total do benefício pensional (peça 5, p. 5 a 9) .
14.	A documentação referente à habilitação da beneficiária Terezinha de Jesus Vitor da Silva consta da peça 4 e da peça 6, páginas 8 a 35, e inclui: termo de audiência em procedimento de justificação judicial, com sentença homologatória da justificação; declarações de testemunhas no sentido da existência de união estável mantida entre a interessada e o ex-servidor; cópia de carteira de plano de saúde (CAPESAÚDE) em que a interessada consta como dependente do ex-servidor; certificado de seguro de vida em que o ex-servidor figura como segurado e a interessada figura como beneficiária; e certidão de nascimento de filho havido em comum no ano de 1984.
15.	A documentação referente à habilitação da beneficiária Arlete Wilson dos Santos consta da peça 6, p. 39 a 96, e inclui: declarações de testemunhas no sentido da existência de união estável mantida entre a interessada e o ex-servidor; declaração firmada pelo ex-servidor, no ano de 1995, asseverando viver maritalmente com a interessada há mais de 5 (cinco) anos; e documentos juntados com vistas a comprovar residência comum entre o ex-servidor e a interessada. Em sua resposta à oitiva (peça 6. p. 42) , a interessada faz alusão a uma decisão judicial que teria reconhecido a existência de união estável mantida com o ex-servidor, entretanto, tal documento não foi juntado aos autos.
16.	Os documentos trazidos aos autos não são aptos a amparar a habilitação das beneficiárias Terezinha de Jesus Vitor da Silva e Arlete Wilson dos Santos à pensão instituída pelo ex-servidor Luiz Carlos dos Santos Silva, haja vista que não foi demonstrada, de modo inequívoco, a existência de união estável mantida entre o ex-servidor e qualquer uma das duas beneficiárias habilitadas na condição de sua companheira, quando do óbito do ex-servidor. Embora os elementos de prova carreados aos autos indiquem a existência, em algum momento, de relacionamento mantido entre o ex-servidor e as interessadas, não há como afirmar que, quando do óbito do ex-servidor, o mesmo mantivesse união estável com qualquer uma das interessadas. Ademais, cumpre observar que a habilitação das duas beneficiárias na condição de companheira resulta em eventos mutuamente excludentes, haja vista que, inexistindo amparo legal para a bigamia no ordenamento pátrio, o reconhecimento da união estável mantida com uma das interessadas implicaria forçosamente na impossibilidade jurídica de existir união estável concomitante com a outra interessada.
17.	No tocante à sentença homologatória proferida em procedimento de justificação ajuizado pela interessada Terezinha de Jesus Vitor da Silva (peça 4) , registre-se que o entendimento desta Corte é no sentido de que a justificação judicial serve apenas como início de prova que deve ser corroborado por outros elementos que demonstrem de modo inequívoco a existência de união duradoura e estabelecida com o objetivo de constituição familiar. A justificação judicial é procedimento de jurisdição voluntária e não faz coisa julgada. Cabe mencionar, por fim, que a existência de filho havida em comum no ano de 1984 (peça 6, p. 28) não demonstra, por si só, a existência de união estável quando do falecimento do ex-servidor, ocorrido no ano de 1997. Por derradeiro, cabe ressaltar que a declaração de vida em comum firmada pelo ex-servidor, cerca de dois anos antes de seu óbito (peça 6, p. 54) , não é prova inconteste de que o mesmo manteve união estável com a beneficiária Arlete Wilson dos Santos até o seu falecimento.
18.	Desse modo, considerando que inexiste amparo legal para a habilitação concomitante de duas beneficiárias na condição de companheira, bem como considerando que os elementos probatórios carreados aos autos não demonstram que o ex-servidor estivesse separado de fato de sua esposa quando de seu falecimento, e considerando ainda que não veio ao processo prova da existência de decisão judicial de mérito que ampare a concessão nos moldes em que deferido pela Unidade Jurisdicionada, propõe-se considerar ilegal o ato de concessão de pensão civil constante deste feito, negando-lhe registro, cabendo determinação à Unidade Jurisdicionada para que reverta em favor da beneficiária Elani dos Santos Silva (CPF: XXX.700.587-XX) , viúva do ex-servidor, as cotas-partes atualmente percebidas pelas beneficiárias Terezinha de Jesus Vitor da Silva (CPF: XXX.664.617-XX) e Arlete Wilson dos Santos (CPF: XXX.628.207-XX) .
CONCLUSÃO
19.	Por tudo que foi apresentado, propõe-se considerar ilegal o ato de concessão de pensão civil constante deste processo, negando-lhe registro, cabendo determinação à Unidade Jurisdicionada para que reverta em favor da beneficiária Elani dos Santos Silva (CPF: XXX.700.587-XX) , viúva do ex-servidor, as cotas-partes atualmente percebidas pelas beneficiárias Terezinha de Jesus Vitor da Silva (CPF: XXX.664.617-XX) e Arlete Wilson dos Santos (CPF: XXX.628.207-XX) .
PROPOSTA DE ENCAMINHAMENTO 
20.	Ante o exposto, e de conformidade com o preceituado nos artigos 71, III, da Constituição Federal de 1988; 1º, V, e 39, II, da Lei 8.443/1992; 1º, VIII, 259, II, 260, § 1º, e 262, § 2º, do Regimento Interno/TCU, propõe-se:
20.1	considerar ilegal, negando-lhe registro, o ato de concessão da pensão civil instituída pelo ex-servidor Luiz Carlos dos Santos Silva (CPF: XXX.359.917-XX) ;
20.1.1	dispensar o ressarcimento das quantias indevidamente recebidas, presumida a boa-fé, consoante o disposto no Enunciado 106 da Súmula de Jurisprudência do TCU;
20.1.2	determinar à Superintendência Estadual da Funasa no Estado do Rio de Janeiro que, nos termos dos art. 262, caput, do Regimento Interno do TCU, 8º, caput, da Resolução - TCU 206/2007, e 19, caput, da Instrução Normativa - TCU 78/2018:
a) abstenha-se de realizar pagamentos decorrentes do ato de concessão considerado ilegal, no prazo de 15 (quinze) dias, contado a partir da ciência dessa deliberação, sujeitando-se a autoridade administrativa omissa à responsabilidade solidária;
b) comunique às beneficiárias Terezinha de Jesus Vitor da Silva (CPF: XXX.664.617-XX) e Arlete Wilson dos Santos (CPF: XXX.628.207-XX) acerca do teor deste Acórdão, alertando-as de que o efeito suspensivo proveniente da interposição de eventuais recursos junto ao TCU não as eximirá da devolução dos valores percebidos indevidamente após sua notificação, caso os recursos não sejam providos;
c) proceda à reversão das cotas-partes percebidas pelas beneficiárias Terezinha de Jesus Vitor da Silva (CPF: XXX.664.617-XX) e Arlete Wilson dos Santos (CPF: XXX.628.207-XX) em favor da beneficiária Elani dos Santos Silva (CPF: XXX.700.587-XX) ;
d) emita novo ato de concessão, escoimado da irregularidade apontada, consoante o disposto no § 2º do art. 262 do Regimento Interno do TCU, disponibilizando o referido ato no e-Pessoal para apreciação desta Corte; e
e) encaminhe ao Tribunal os comprovantes de que as interessadas tomaram ciência do inteiro teor desta deliberação.”

não há

Procurador Júlio Marcelo de Oliveira.

PENSÃO CIVIL INSTITUÍDA À ESPOSA E A DUAS COMPANHEIRAS. ILEGALIDADE E INCONSTITUCIONALIDADE. - Ofende o ordenamento jurídico pátrio a habilitação da viúva e de duas beneficiárias, na condição de companheiras, para a percepção de pensão civil, uma vez que não existe amparo legal para a bigamia. - O reconhecimento do casamento válido com uma das beneficiárias da pensão implica a impossibilidade jurídica da existência de união estável concomitante com outra interessada. - A admissão da união estável, na pendência do casamento, equivale à aceitação da bigamia, repudiada no sistema jurídico ocidental. - A comprovação de relacionamento entre o instituidor da pensão e as interessadas, na vigência do casamento, ainda que dele resulte filho, não permite a conformação da união estável. - Sentença homologatória, proferida em procedimento de justificação, jurisdição voluntária, não faz coisa julgada e não é capaz, por si só, de estabelecer a união estável, em vista de casamento preexistente.

PENSÃO CIVIL (PCIV)

Secretaria de Fiscalização de Pessoal (SEFIP).

Trata-se do exame de ato de concessão de pensão civil, instituída por ex-servidor da Superintendência Estadual da Funasa no Estado do Rio de Janeiro, submetido, para fins de registro, à apreciação do Tribunal de Contas da União (TCU) , de acordo com o art. 71, inciso III, da Constituição Federal. 
O ato de concessão incluído neste processo cuida da pensão civil instituída pelo ex-servidor Luiz Carlos dos Santos Silva, falecido em 4/8/1997, que tem atualmente como beneficiárias Elani dos Santos Silva, viúva do ex-servidor, além de Arlete Wilson dos Santos e Terezinha de Jesus Vitor da Silva, ambas habilitadas na condição de companheiras do ex-servidor.
Há, portanto, em análise, um ato de concessão, que, conjuntamente, contempla, com pensão civil, a viúva do servidor e duas companheiras.
O Controle Interno emitiu parecer pela ilegalidade da concessão, por não ser juridicamente possível a existência do casamento e de duas uniões estáveis simultâneas para o mesmo servidor. A Sefip realizou a oitiva das interessadas, cuja manifestação passo a analisar.
A beneficiária Elani dos Santos Silva, viúva do ex-servidor, sustentou que, em momento algum, as demais beneficiárias, habilitadas na condição de companheira, provaram a convivência estável com o instituidor da pensão, e pugnou pelo recebimento do valor total do benefício pensional (peça 5, p. 5 a 9) . A certidão de casamento da interessada com o ex-servidor consta da peça 5, página 15. 
A documentação referente à habilitação da beneficiária Terezinha de Jesus Vitor da Silva consta da peça 4 e da peça 6, páginas 8 a 35, e inclui os seguintes documentos: termo de audiência, em procedimento de justificação judicial, com sentença homologatória da justificação; declarações de testemunhas, no sentido da existência de união estável, mantida entre a interessada e o ex-servidor; cópia de carteira de plano de saúde em que a interessada consta como dependente do ex-servidor; certificado de seguro de vida em que o ex-servidor figura como segurado e a interessada figura como beneficiária; e certidão de nascimento de filho havido em comum no ano de 1984.
A documentação referente à habilitação da beneficiária Arlete Wilson dos Santos consta da peça 6, p. 39 a 96, e inclui: declarações de testemunhas no sentido da existência de união estável mantida entre a interessada e o ex-servidor; declaração firmada pelo ex-servidor, no ano de 1995, asseverando viver maritalmente com a interessada há mais de 5 (cinco) anos; e documentos juntados com vistas a comprovar residência comum entre o ex-servidor e a interessada. Em sua resposta à oitiva (peça 6. p. 42) , a interessada faz alusão a uma decisão judicial que teria reconhecido a existência de união estável mantida com o ex-servidor, entretanto, tal documento não foi juntado aos autos.
					II
Acolho as análises da unidade técnica, para concluir que os documentos trazidos aos autos não são aptos a amparar a habilitação das beneficiárias Terezinha de Jesus Vitor da Silva e Arlete Wilson dos Santos à pensão instituída pelo ex-servidor Luiz Carlos dos Santos Silva, haja vista não demonstrada a existência de união estável mantida entre o ex-servidor e as duas beneficiárias habilitadas na condição de companheiras, quando do seu óbito.
No voto condutor do Acórdão 528/2013-TCU-Primeira Câmara, tratei detidamente da questão jurídica aplicável ao caso, o que levou este Tribunal de Contas a deliberar pela impossibilidade do benefício em tais situações.
A habilitação das duas beneficiárias, na condição de companheiras, resulta em eventos mutuamente excludentes. Não existe amparo legal para a bigamia no ordenamento pátrio. 
O reconhecimento da união estável mantida com uma das interessadas implicaria forçosamente a impossibilidade jurídica de existir união estável concomitante com a outra interessada.
Da mesma forma, preexistindo o casamento válido, a união estável torna-se juridicamente impossível, durante toda a constância. Tendo a união estável praticamente o mesmo status que o casamento, sua admissão equivale à aceitação da bigamia entre nós.
Apesar de haver nos autos elementos de prova que indicam a existência de relacionamento entre o instituidor da pensão e as interessadas, o mero convívio, ainda que dele resulte filho, na vigência de casamento regular, não permite a conformação da união estável.
Quanto à sentença homologatória, proferida em procedimento de justificação, apresentado por Terezinha de Jesus Vitor da Silva (peça 4) , o entendimento desta Corte é no sentido de que a justificação judicial é procedimento de jurisdição voluntária, que não faz coisa julgada. Serve apenas como início de prova, que deve ser corroborado por outros elementos, a demonstrar, de modo inequívoco, a existência de união duradoura e estabelecida com o objetivo de constituição familiar, estritamente dentro da ordem jurídica. Sentença homologatória em procedimento de justificação não é capaz, por si só, de estabelecer a união estável, em vista de casamento preexistente.
A existência de filho em comum (peça 6, p. 28) também não demonstra a existência de união estável, por ocasião do falecimento do ex-servidor, ocorrido no ano de 1997. Na regular vigência do casamento, como vimos, é juridicamente impossível concluir por união estável, pois, sendo ela equiparada ao casamento, a Constituição não respalda o casamento plúrimo - como parece se pretender nos autos - nem tampouco a bigamia.
A declaração de vida em comum, firmada pelo ex-servidor, cerca de dois anos antes de seu óbito (peça 6, p. 54) , não é prova inconteste de que o mesmo manteve união estável com a beneficiária Arlete Wilson dos Santos até o seu falecimento e somente teria alguma valia se ele não fosse regularmente casado e não estivesse na constância do seu matrimônio.
Desse modo, considerando que (i) não existe amparo legal para a habilitação concomitante de duas beneficiárias na condição de companheira, (ii) que os elementos probatórios carreados aos autos não demonstram que o ex-servidor estivesse separado de fato de sua esposa, por ocasião de seu falecimento, e (iii) não veio ao processo prova da existência de decisão judicial de mérito que ampare a concessão nos moldes em que deferido pela Funasa, considero ilegal o ato de concessão de pensão civil em análise, negando-lhe registro.
Determino ainda que à Funasa que reverta em favor da beneficiária Elani dos Santos Silva, viúva do servidor, as cotas-partes atualmente percebidas pelas beneficiárias Terezinha de Jesus Vitor da Silva e Arlete Wilson dos Santos.
Feitas essas considerações, voto por que o Tribunal acolha a minuta de acórdão que ora submeto à deliberação do colegiado.
TCU, Sala das Sessões Ministro Luciano Brandão Alves de Souza, em 18 de junho de 2019.
WALTON ALENCAR RODRIGUES 
Relator